臺灣高等法院民事判決　　　　　　　　　 94年度上字第422號
上　訴　人　乙○○
訴訟代理人　潘維成律師
被 上訴 人　甲○○
　　　　　　丙○○
上列當事人間因塗銷抵押權登記事件，上訴人對於中華民國94年
3月21日臺灣桃園地方法院94年度訴字第17號第一審判決提起上
訴，本院於94年8月2日言詞辯論終結，判決如下：
    主      文
原判決廢棄。
被上訴人甲○○應將如附表一所示之抵押權予以塗銷；被上訴人
丙○○應將如附表二所示之抵押權塗銷。
第一、二審訴訟費用由被上訴人甲○○負擔四分之一，餘由被上
訴人丙○○負擔。
    事實及理由
甲、程序方面：
按「不變更訴訟標的，而補充或更正事實上或法律上之陳述者，
非為訴之變更或追加」，民事訴訟法第256條定有明文。上訴人
於原審聲明：「被告（被上訴人）應各別將附表所示之抵押權設
定予以塗銷」，於本院聲明：「被上訴人甲○○應將如附表一所
示之最高限額抵押權予以塗銷；被上訴人丙○○應將如附表二所
示之最高限額抵押權予以塗銷」，係不變更訴訟標的，而補充或
更正事實上或法律上之陳述者，依上開說明，非為訴之變更或追
加。
乙、得心證之理由：
一上訴人起訴主張：伊委由被上訴人甲○○承攬興建桃園縣中壢
  市至善里6鄰後寮67之12號之房屋（下稱系爭房屋），並約定
  工程款其中新臺幣（下同）2百餘萬元將延緩給付。系爭房屋
  興建完成後，甲○○以伊積欠242萬元為由，向原法院聲請核
  發91年度促字第75654號支付命令，嗣伊與甲○○達成協議，
  將伊所有如附表一、二所示之土地3筆（下稱系爭土地）分別
  設定最高限額抵押權（下稱系爭抵押權）予被上訴人二人，伊
  同時開立面額242萬元之本票1紙交予甲○○收執。伊於抵押權
  存續期間分別還款20萬元、190萬元及50萬元，扣除本金242萬
  元、利息11萬元，餘7萬元作為塗銷系爭抵押權之代書費用及
  規費，多退少補，系爭抵押債務既已清償完畢，被上訴人自應
  塗銷系爭抵押權之設定，爰求為命被上訴人應各別將附表所示
  之抵押權設定予以塗銷之判決。
  被上訴人則以：伊僅收受上訴人清償之240萬元，非260萬元，
  其提出之20萬元收據係伊簽發190萬元收據內之20萬元，甲○
  ○未簽名，本要作廢，反遭上訴人取走云云，資為抗辯。
二原審駁回上訴人之請求，上訴人提起上訴，聲明：
  (一)原判決廢棄。
  (二)上廢棄部分，被上訴人甲○○應將附表一所示之最高限額抵
    押權予以塗銷；被上訴人丙○○應將如附表二所示之最高限
    額抵押權予以塗銷。
  被上訴人則聲明：上訴駁回。
三上訴人主張其將所有系爭土地分別設定系爭抵押權予被上訴人
  ，其已清償系爭抵押權擔保之債務本息之事實，提出系爭土地
  登記謄本、收據3紙等件為證（原審卷第12頁以下）。被上訴
  人就系爭抵押權之設定、所擔保之債務為242萬元一節不爭執
  ，惟否認系爭抵押權擔保之債務已清償完畢，辯稱其等僅收受
  上訴人支付之240萬元，上訴人尚欠20萬元未償，系爭抵押權
  自不應塗銷云云。
  (一)按「當事人主張有利於己之事實者，就其事實有舉證之責任
    」，民事訴訟法第277條前段定有明文，又事實有常態與變
    態之分，其主張常態事實者無庸負舉證責任，反之，主張變
    態事實者，則須就其所主張之變態事實負舉證責任。本件上
    訴人主張其就抵押債務242萬元，已清償260萬元，依序為92
    年6月27日、92年11月3日、93年9月14日清償20萬元、190萬
    元、50萬元一節，其中就上訴人於92年6月27日、93年9月14
    日分別清償20萬元、50萬元部分，已經被上訴人自認在卷（
    原審卷第35頁、本院卷第29、89、99頁），被上訴人所爭執
    者僅上訴人於92年11月3日清償之數額為170萬元，非190萬
    元，該日收據所載190萬元，係包括92年6月27日之20萬元云
    云（本院卷第99、100頁）。惟92年11月3日之收據上載「茲
    收到乙○○先生新建房屋工程款壹佰玖拾萬元正。立約人甲
    ○○、丙○○」（原審卷第19頁），被上訴人2人確收到上
    訴人交付之190萬款項，非170萬元，苟收據上載收受190萬
    元，惟實際上收受170萬元，為變態事實，揆諸上開說明，
    應由被上訴人舉證以實其說，況如該190萬元收據係170萬元
    及20萬元之合開收據，被上訴人丙○○焉有於10日後又補開
    20萬元收據之理。
  (二)如依上訴人所稱其於92年6月27日、92年11月3日分別清償20
    萬元、190萬元，則於93年9月14日清償50萬元時之未結工程
    款應為32萬元（000-00-000＝32），然該日收據載「未結工
    程款計伍拾貳萬元正」（原審卷第20頁）一節，上訴人主張
    ：「92年6月27日的20萬元甲○○原先不承認，只承認92年
    11月3日收到的190萬元，所以於93年9月14日的收據寫未結
    工程款計52萬元，但上訴人認為其中20萬元已經清償，故找
    被上訴人2人理論，但甲○○說92年6月27日的20萬元，他不
    在場不承認」等語（本院卷第100頁）。查上訴人於92年6月
    27日清償之20萬元，未經被上訴人開立收據，於93年9月14
    日清償50萬元前，僅有1紙92年11月3日190萬元之收據，故
    有上開「未結工程款計伍拾貳萬元」之記載，此觀被上訴人
    劉德郎於93年9月14日後10日之93年9月24日補開20萬元收據
    ，足認上訴人上開主張與事實相符。93年9月24日之收據係
    被上訴人甲○○所書（原審卷第27、28頁），惟僅由被上訴
    人丙○○簽名，被上訴人丙○○辯稱「沒有收到200,000元
    ，其上的簽名是我簽的，本來要作廢，被原告（上訴人）拿
    走我並不知道」、甲○○辯稱「但後來沒有拿到錢，我沒有
    簽名」云云，仍屬變態且為有利被上訴人之事實，自應由被
    上訴人負舉證責任。
  (三)被上訴人另辯稱縱上訴人清償260萬元，利息部分未清償完
    畢，尚有代書費用，仍不得塗銷系爭抵押權云云。然「抵押
    權所擔保債權之範圍，應包括遲延利息在內，且不以登記為
    必要」，固據最高法院73年度臺抗字第239號著為判例，然
    本件系爭抵押權登記利息、遲延利息、違約金均登記「無」
    ，有土地登記謄本在卷可憑（原審卷第12-17頁），已明示
    排除利息、遲延利息、違約金之約定，無上開判例之適用，
    系爭抵押權擔保之債務僅為242萬元，上訴人清償260萬元，
    差額18萬元作為塗銷系爭抵押權之規費，縱有不足亦非系爭
    抵押權擔保範圍，是上訴人就系爭抵押權擔保之債務242萬
    元已清償完畢，系爭抵押權為最高限額抵押權，存續期間（
    自91年12月5日至93年12月4日）已屆至，被上訴人自應塗銷
    系爭抵押權。
四綜上所述，本件系爭抵押權擔保之債務242萬元已經上訴人清
  償完畢，上訴人請求(一)被上訴人甲○○將附表一所示之最高限
  額抵押權予以塗銷；(二)被上訴人丙○○應將如附表二所示之最
  高限額抵押權予以塗銷，於法有據，應予准許。原審為上訴人
  敗訴之判決，尚有未洽，上訴意旨指摘此部分原判決不當，求
  予廢棄改判，為有理由，應由本院予以廢棄，改判如主文第
  2,3項所示。
五本件因事證已臻明確，兩造其餘攻擊、防禦方法及所為之立證
  ，與判決之結果不生若何影響，無庸再逐一予以論究，合併敘
  明。
據上論結，本件上訴為有理由，依民事訴訟法第450條、第78條
、第85條第1項但書，判決如主文。
中　　華　　民　　國　　94　　年　　8 　　月　　16　　日
                  民事第十七庭  審判長法  官  沈方維
                                      法  官  陳金圍
                                      法  官  湯美玉
正本係照原本作成。
如不服本判決，應於收受送達後20日內向本院提出上訴書狀，其
未表明上訴理由者，應於提出上訴後20日內向本院補提理由書狀
（均須按他造當事人之人數附繕本）上訴時應提出委任律師或具
有律師資格之人之委任狀；委任有律師資格者，另應附具律師資
格證書及釋明委任人與受任人有民事訴訟法第466條之一第一項
但書或第二項（詳附註）所定關係之釋明文書影本。
中　　華　　民　　國　　94　　年　　8 　　月　　17　　日
                                      書記官  賴淑真
附註：
民事訴訟法第四百六十六條之一（第一項、第二項）：
對於第二審判決上訴，上訴人應委任律師為訴訟代理人。但上訴
人或其他法定代理人具有律師資格者，不在此限。
上訴人之配偶、三親等內之血親、二親等內之姻親，或上訴人為
法人、中央或地方機關時，其所屬專任人員具有律師資格並經法
院認為適當者，亦得為第三審訴訟代理人。
